【裁判字號】    99,交聲,331
【裁判日期】    990728
【裁判案由】    違反道路交通管理處罰條例聲明異議
【裁判全文】
臺灣新竹地方法院交通事件裁定         99年度交聲字第331號
移送機關即  交通部公路總局新竹區監理所新竹市監理站
原處分機關
異  議  人  甲○○
即受處分人
上列異議人因違反道路交通管理處罰條例案件，對於交通部公路
總局新竹區監理所新竹市監理站民國99年4 月29日竹監新三字第
裁51-E00000000號所為之違反道路交通管理事件裁決處分，聲明
異議，本院裁定如下：
    主    文
原處分關於「汽車駕駛人酒精濃度超過規定標準」部分撤銷。
甲○○汽車駕駛人，駕駛汽車經測試檢定酒精濃度超過規定標準
，應吊扣其普通重型機器腳踏車駕駛執照拾貳個月及接受道路交
通安全講習。
    理    由
一、按汽車駕駛人飲用酒類或其他類似物後其吐氣所含酒精濃度
    超過每公升0.25毫克或血液中酒精濃度超過0.05﹪以上，不
    得駕車；又汽車駕駛人，駕駛汽車經測試檢定有酒精濃度超
    過規定標準之情形者，處新臺幣（下同）1萬5,000元以上 6
    萬元以下罰鍰，並當場移置保管該汽車及吊扣其駕駛執照 1
    年，並應接受道路交通安全講習，道路交通安全規則第 114
    條第2 款、道路交通管理處罰條例第35條第1項第1款、第24
    條第1項第2款分別定有明文。另所謂「汽車」，係指在道路
    上不依軌道或電力架線而以原動機行駛之車輛（包括機器腳
    踏車），同條例第92條第1 項所授權訂立之道路交通安全規
    則第2條第1項第1 款亦有規定，故機車駕駛人如有上開違規
    情形，自有該處罰規定之適用。
二、本件原處分機關處分意旨略以：聲明異議人即受處分人甲○
    ○於民國98年3月28日凌晨1時31分許，騎乘車牌號碼BD3-01
    6 號重型機車，行經新竹市○○路與北大路口，因行經有燈
    光號誌管制之交岔路口闖紅燈為警攔檢稽查，並測得吐氣所
    含酒精濃度為每公升空氣含0.63毫克之違規，經舉發單位即
    新竹市警察局第一分局西門派出所警員填掣竹市警交字第E0
    0000000 號舉發違反道路交通管理事件通知單（下稱舉發通
    知單）予以舉發，嗣異議人於應到案日期前到案聽候裁決，
    原處分機關乃依道路交通管理處罰條例第35條第1項第1款、
    第53條第1 項、第24條第1項第2款及違反道路交通管理事件
    統一裁罰基準表之規定，於99年4月29日以竹監新三字第裁5
    1-E00000000 號違反道路交通管理事件裁決書（下稱裁決書
    ）裁處異議人(1)罰鍰4萬5,000元，吊扣普通重型機車駕駛執
    照12個月，並施以道路交通安全講習（酒後駕車之違規部分
    ）；暨(2)罰鍰1,800 元，及依道路交通管理處罰條例第63條
    第1項第3款（裁決書漏載第3款）之規定記違規點數3點（駕
    車行經有燈光號誌管制之交岔路口闖紅燈之違規部分）等語
    。
三、本件異議人聲明異議意旨略以：異議人酒駕案件業經臺灣新
    竹地方法院檢察署為緩起訴處分，並命向指定之公益團體提
    供60小時勞務服務，藉以替代行政罰鍰，基於一事不二罰，
    為此聲明異議等語（異議人已明確陳明僅就原處分關於酒後
    駕車違規之「罰鍰」部分提出異議，至於同裁決處分內酒後
    駕車違規之吊扣駕駛執照12個月及施以道路交通安全講習，
    暨駕車行經有燈光號誌管制之交岔路口闖紅燈違規之罰鍰及
    併計違規點數部分，均不在聲明異議之範圍內，有本院電話
    紀錄表可稽）。
四、本件異議人甲○○之酒後駕車係一個交通違規行為，有關其
    違規行為處罰效果之罰鍰、吊扣駕駛執照與施以道路交通安
    全講習等，係依據同一法律規定（即道路交通管理處罰條例
    第35條第1項第1款、第24條第1項第2款）所為之處罰，其處
    罰方式雖有3 種，但實際上為單一處分，無法割裂，與該項
    交通違規行為是否存在亦均無從分離，法院於審理時，應先
    確定異議人是否確有交通違規行為事實，再決定原處分機關
    所適用之法律有無錯誤。從而，異議人雖陳明僅就罰鍰部分
    聲明異議，其餘處罰部分並未提及，惟該吊扣駕駛執照及施
    以道路交通安全講習部分，與其交通違規行為是否存在既無
    從分離，法院自應全部予以審理，合先敘明（臺灣高等法院
    98年法律座談會第23號提案研討結果參照）。
五、經查：
(一)、按行政罰法第26條規定：「一行為同時觸犯刑事法律及違反
    行政法上義務規定者，依刑事法律處罰之。但其行為應處以
    其他種類行政罰或得沒入之物而未經法院宣告沒收者，亦得
    裁處之。前項行為如經不起訴處分或為無罪、免訴、不受理
    、不付審理之裁判確定者，得依違反行政法上義務規定裁處
    之」，其所揭示之所謂「一事不二罰」原則，探究其立法目
    的，無非以一行為同時觸犯刑事法律及違反行政法上義務規
    定時，由於刑罰與行政罰同屬不法行為之制裁，而刑罰之懲
    罰作用較強，依刑事法律處罰即足資警惕，實無一事二罰再
    處行政罰之必要，但罰鍰以外之沒入或其他種類行政罰，因
    兼具維護公共秩序之作用，為達行政目的，行政機關仍得併
    予裁處。又此所稱「其他種類行政罰」，係指違反行政法上
    之義務應受「裁罰性」之「不利處分」而言，依行政罰法第
    2 條規定，應包括限制或禁止行為之吊扣證照處分及警告性
    之講習處分在內。
(二)、再按刑事訴訟法第253條之1所指之緩起訴處分，其內容、要
    件與依刑事訴訟法第252 條所為之不起訴處分迥異，緩起訴
    處分為介於起訴、與微罪職權不起訴間之緩衝設計，倘檢察
    官為緩起訴處分時，依刑事訴訟法第253條之2第1 項規定對
    被告所為之指示及課予之負擔，雖非刑罰，然被告另需於一
    定期間內遵守或履行刑事訴訟法第253條之2各款所規定之金
    錢給付、勞務給付及處遇措施等事項，自非得與「不起訴」
    處分等同視之，且因涉及被告之人身自由及財產之拘束，產
    生未經裁判即終局處理案件之實質效果，自應考慮被告之意
    願。是以，無論檢察官課以被告以上何種負擔，雖此等負擔
    並非「刑罰」，但性質上應屬「實質制裁」，已對被告權利
    產生影響，檢察官對被告所為之緩起訴處分，實已產生實質
    刑罰之效果。
(三)、又「緩起訴」處分之最終雖使被告免於刑事訴追之效果，與
    「不起訴」處分之效果相同，然觀諸刑事訴訟法第253條之1
    第1 項係91年2月8日增訂，行政罰法係94年2月5日公布，而
    制定在後之行政罰法第26條第2 項僅臚列「不起訴處分或無
    罪、免訴、不受理、不付審理之裁判確定者」，而未將「緩
    起訴處分」納入，應係立法者有意排除，而非法律漏洞，本
    於對被告不利益之規定不得任意擴張解釋之原則，行政罰法
    第26條第2 項所謂「不起訴處分確定」之規定自不應任意擴
    張包括「緩起訴處分」，故行政罰法第26條第2 項於緩起訴
    處分並無適用之餘地。準此，經檢察官為緩起訴處分之行為
    ，如同時違反行政法上義務之規定，因已有刑事處罰，此時
    行政機關若再另為行政裁罰，則無異係一罪二罰。因此參酌
    行政罰法第26條之立法意旨，違反行政法上義務之行為，若
    同時亦經檢察官另為緩起訴處分時，行政機關應不得就同一
    行為，再為與刑罰相類之罰鍰處分。
(四)、異議人甲○○於98年3月28日凌晨1時31分許，在新竹市○○
    路與北大路口，因酒後騎乘車牌號碼BD3-016 號重型機車為
    警攔停，經測得吐氣所含酒精濃度為每公升空氣含0.63毫克
    ，而有「汽車駕駛人酒精濃度超過規定標準」之違規行為，
    為異議意旨所不否認，並有舉發通知單、裁決書影本各乙紙
    在卷可參，是異議人酒後騎乘重型機車之違規事實，應甚明
    確。又異議人同一酒醉駕車之行為，因同時觸犯刑法第 185
    條之3 公共危險罪，經臺灣新竹地方法院檢察署檢察官於98
    年3月31日以98年度速偵字第744號為緩起訴處分，緩起訴期
    間為1年，命異議人應立具悔過書、於緩起訴處分確定後6個
    月內向指定之公益團體提供60小時義務勞務、緩起訴期間內
    不得再有酒後駕車之行為。嗣依職權送請再議，亦經臺灣高
    等法院檢察署檢察長以98年度上職議字第4520號處分書駁回
    再議確定，緩起訴期間自98年4月15日起至99年4月14日止，
    異議人並已陸續完成義務勞務60小時，且緩起訴期間業已屆
    滿未經撤銷等情，有臺灣新竹地方法院檢察署檢察官98年度
    速偵字第744 號緩起訴處分書、臺灣高等法院檢察署98年度
    上職議字第4520號處分書、臺灣新竹地方法院檢察署檢察官
    執行緩起訴處分命令通知書、臺灣新竹地方法院檢察署緩起
    訴處分義務勞務執行手冊、義務勞務工作日誌、刑案系統觀
    護終結原因表及臺灣高等法院被告前案紀錄表各乙份在卷可
    按，並經本院依職權調閱臺灣新竹地方法院檢察署98年度緩
    字第840 號緩起訴執行卷宗核閱無訛。是受處分人已依檢察
    官命令向該署指定之公益團體提供60小時之義務勞務，此雖
    非刑法所定刑罰之種類，惟已對受處分人名譽、心理產生相
    當制約並影響其財產等權益，亦應可實質該當行政罰法第26
    條第1 項所規定之「依刑事法律處罰」。是原處分機關依道
    路交通管理處罰條例第35條第1項第1款規定，對異議人上開
    酒後駕車之違規行為予以裁罰時，揆諸前揭說明，除其行為
    應處以其他種類行政罰即吊扣普通重型機車駕駛執照12個月
    、施以道路交通安全講習部分，乃為達成遏止酒後駕車之不
    法行為，維護道路交通用路權人之安全法益等行政目的所必
    要之不利處分，因兼具維護公共秩序之作用，仍得併予裁處
    外，依行政罰法第26條第1 項前段規定，即應依刑事法律處
    罰之，不得再依道路交通管理處罰條例第35條第1項第1款之
    規定裁處罰鍰。是原處分機關就異議人酒後駕車之違規部分
    裁處異議人罰鍰4萬5,000元部分，有違一事不二罰之原則，
    難謂適法。
六、綜上所述，異議人確有於前揭時地飲酒後騎乘重型機車之違
    規行為，則原處分機關裁處異議人吊扣普通重型機車駕駛執
    照，及施以道路交通安全講習之其他種類行政裁罰部分，於
    法尚無不合。惟原處分機關依道路交通管理處罰條例第35條
    第1項第1款規定裁處異議人罰鍰4萬5,000元部分，有違一事
    不二罰之原則，顯有違誤；復因本件酒後駕車為一個交通違
    規行為，罰鍰、吊扣駕駛執照及施以道路交通安全講習部分
    無從區分，從而，異議人提起本件異議為有理由，自應由本
    院撤銷原處分機關關於「汽車駕駛人酒精濃度超過規定標準
    」部分之裁處，僅就吊扣駕駛執照及接受道路交通安全講習
    部分，依道路交通管理處罰條例第35條第1項第1款、第24條
    第1項第2款規定，另行裁處如主文第2 項所示，以資適法。
    末就原處分關於異議人駕車行經有燈光號誌管制之交岔路口
    闖紅燈之違規，裁處異議人罰鍰1,800元及併計違規點數3點
    部分，聲明異議意旨並未指摘及此，業如前述，本院自毋庸
    另為裁處，附此敘明。
七、據上論斷，應依道路交通案件處理辦法第20條前段，裁定如
    主文。
中    華    民    國    99    年    7     月    28    日
                    交通法庭  法  官  林惠君
以上正本證明與原本無異。
如不服本裁定，應於裁定送達後5日內，向本院提出抗告狀。
中    華    民    國    99    年    7     月    28    日
                              書記官  蔣淑君

司法院資訊處製作；財團法人民間司法改革基金會備份。
